臺灣高雄地方法院刑事判決　　　　　　　　　　　　九十一年度訴緝字第一五八號
　　公　訴　人　臺灣高雄地方法院檢察署檢察官
　　被　　　告　甲○○
　　選任辯護人　林雪娟律師
右列被告因妨害兵役案件，經檢察官提起公訴（八十九年度偵字第二三三九五號），
本院判決如左：
    主  文
甲○○役齡男子意圖避免徵兵處理，核准出境後，屆期未歸，經催告仍未返國，致未
能接受徵兵處理，處有期徒刑月，如易科罰金，以佰元折算壹日。緩刑貳年。
    事  實
一、甲○○係民國七十年八月十五日出生，於八十九年三月間，已屬役齡男子，本應
    依規定接受徵兵體格檢查。其於八十九年十二月三十一日，利用寒假前往美國短
    期進修學習英語，而依役男出境處理辦法第四條第一項第三款規定，向高雄市苓
    雅區公所申請出境，預計返國日期為八十九年三月二十日，經高雄市苓雅區公所
    核准後，遂於八十九年一月二十日出境後，竟未依規定於八十九年三月二十日返
    國，嗣經高雄市苓雅區公所於八十九年四月二十七日，以通知書催告被告應依規
    定到場接受徵兵檢查，並由甲○○之父親李良度於八十九年七月十一日簽收後並
    轉知甲○○，詎甲○○竟意圖避免徵兵處理仍未返國，致未能依法接受徵兵處理
    ，而遲至九十一年九月十一日始返國。
二、案經高雄市政府函請臺灣高雄地方法院檢察署檢察官偵查起訴。
    理  由
一、訊據被告甲○○對於其在右揭時間出國後，未如期於八十九年三月二十日返國，
    未接受徵兵處理之事實固坦承不諱，惟矢口否認有何逃避徵兵處理之犯行，辯稱
    ：出國的事情是父親幫伊處理，父親告訴伊何時出國，並表示臺灣事情他會處理
    ，伊沒有看過出境申請書，在美國期間伊沒有直接與家人聯絡，父親有透過哥哥
    轉達要伊好好唸書，並沒有提到兵役問題，也沒有叫伊回臺灣作徵兵身體檢查，
    伊不知道要回國云云。
二、經查：
（一）被告係七十年八月十五日出生，於八十九年三月間，已屬役齡男子，其於八十
      九年一月二十日經高雄市苓雅區公所核准後出境後，未依返國日期八十九年三
      月二十日回國，經高雄市苓雅區公所以書面通知證人李良度，催告被告應依規
      定期間返國接受徵兵身體檢查，該通知書並於八十九年七月十一日交由證人李
      良度簽收，然被告仍未返國，而遲至九十一年九月十一日始返國之事實，業據
      證人即被告之父親李良度到庭證述在卷，並有高雄市苓雅區公所役男出境申請
      書、高雄市苓雅區八十九年妨害兵役案件調查表、高雄市苓雅區公所高市苓區
      兵征字第一０四二六號通知書送達回聯在卷可稽。
（二）證人李良度於本院訊問時到庭證稱：「（問：偵查中為何證述你兒子在紐澤西
      州聯合郡大學，並表示現叫他回來，他不回來了？）他本來是申請短期語言進
      修，我有叫他回國，但是他不回國，我後來才知道他認識一位日本女星，受到
      該日本女星的鼓勵，所以他就決定留在美國繼續讀書：：」、「（問：你係於
      何時要你兒子回國？）我是在身體檢查期間經過後約一年，檢察署通知開庭後
      並表示如不來開庭要通緝我才叫他回國，：：」等語；另於偵查時證稱：「（
      問：你小孩現在何處？）在美國紐澤西州聯合郡大學就讀一年級（庭呈入學許
      可影本）他原本就讀實踐大學，大四有交換英國學習計劃，所以先讓他在紐約
      學習語文，結果交了一個日本女明星，所以我就把他轉到紐澤西州學校，：：
      他不去是我叫他去的，現叫他回來他不回來了，：：」等語（參八十九年十一
      月二日偵訊筆錄）；再觀諸證人李良度所書寫之陳情書所載內容略以：甲○○
      在八十八年十二月間已在國內就讀實踐大學觀光管理學系，後勉強同意利用寒
      假去美國加強學習英語，以利大四學校交換學生去英國留學，甲○○在紐約語
      言學校認識日本同學，且對於美國的教學環境非常滿意，所以就要求繼續讀下
      去，甲○○改變了遊學的心意，也沒有辦法等情，足徵被告出境當時確實係申
      請短期語言進修，並依此向高雄市苓雅區公所申請出國期間為八十九年一月二
      十日至同年三月二十日，且證人李良度確實有將被告應返國處理相關徵兵事項
      之事告知被告，然被告嗣因學習計劃改變而不願意返國之事實，已甚明確。
（三）證人李良度於本院九十一年十月七日調查時雖曾證稱：甲○○出國後，伊都沒
      有叫甲○○回國云云。然經本院再向證人李良度確認後，則其又證述：甲○○
      本來是申請短期語言進修，我有叫他回國，但是他不回國等語。參酌證人李良
      度與被告間係父子之至親關係，高雄市苓雅區所催告被告應立即返國接受徵兵
      ，係屬是否涉及觸法行為之重大事項，證人李良度豈會未將此一重要訊息告知
被告之理？故證人李良度證稱：收到催告通知後，並沒有通知甲○○回國接受
      徵兵檢查云云，顯與事理有違，不足採信。故證人李良度確實有通知被告返國
      接受徵召無疑。
（四）被告雖亦辯稱：伊不知道要返國接受兵役徵召云云。然被告先係辯稱：伊在美
      國期間並沒有直接與家人聯絡，沒有以電話聯絡，伊都是從伊哥哥處得知家人
      的事云云；嗣又改稱：伊在美國期間只有與伊母親通過電話，沒有與父親通電
      話云云，是被告就其在美國期間究竟有無直接與在臺灣之家人聯絡一節，前後
      供述顯然不一，是被告前開所辯，顯係畏罪卸責之詞，不足採信。綜上所述，
      本件事證明確，被告有右揭妨害兵役之犯行，洵堪認定。
三、查妨害兵役治罪條例業於九十一年六月二十六日修正公布全文二十五條，並於公
    布日施行，其中修正前、後第三條規定之法定刑度均為五年以下有期徒刑，而修
    正前第三條原列舉五款行為之處罰規定，即役齡男子意圖避免徵兵處理，而（１
    ）徵兵及齡男子隱匿不報，或為不實之申報者；（２）對於身家調查無故不依規
    定辦理者；（３）徵兵檢查無故不到或意圖變更體位而故意毀傷身體者；（４）
    抽籤時無故不到者；（５）居住處所遷移，無故不申報，致未能辦理身家調查、
    徵兵檢查、抽籤或徵集者。修正後則增列為七款，除第一款規定未修正外，其餘
    各款分別修正、增列規定為：（２）對於兵籍調查無故不依規定辦理者；（３）
    徵兵檢查無故不到者；（４）毀傷身體或以其他方法變更體位者；（５）居住處
    所遷移，無故不申報，致未能接受徵兵處理者；（６）未經核准而出境，致未能
    接受徵兵處理者；（７）核准出境後，屆期未歸，經催告仍未返國，致未能接受
    徵兵處理者。從而，關於役齡男子意圖避免徵兵處理，經核准出境後，屆期未歸
    ，致未能如期接受徵兵檢查者，在上開法條修正前，核與第三款規定該當，然修
    正後，較之第三款係對於徵兵檢查未到之概括規定，第七款已就經核准出境而屆
    期未歸，致未接受徵兵檢查之情形另為規範，且增列逾期未歸，必須經過催告仍
    未返國之要件，即若未經催告，則犯罪無由成立，是新舊法比較結果，自以新法
    之規定有利於行為人，依刑法第二條第一項規定，本案應適用修正後之第三條第
    七款規定。是核被告所為，係犯修正後妨害兵役治罪條例第三條第七款之役齡男
    子意圖避免徵兵處理，核准出境後，屆期未歸，經催告仍未返國，致未能接受徵
    兵處理之妨害兵役罪。爰審酌被告係因學業因素，始滯留美國，而未如期返國接
    受徵兵處理等一切情狀，量處如主文所示之刑。又被告行為後，刑法第四十一條
    第一項前段已由原來規定：「犯最重本刑為三年以下有期徒刑以下之刑之罪，而
    受六個月以下有期徒刑或拘役之宣告，因身體、教育、職業、家庭之關係，執行
    顯有困難者，得以一元以上三元以下折算一日，易科罰金。」修正為：「犯最重
    本刑為五年以下有期徒刑以下之刑之罪，而受六個月以下有期徒刑或拘役之宣告
    ，因身體、教育、職業、家庭之關係或其他正當事由，執行顯有困難者，得以一
    元以上三元以下折算一日易科罰金。」，並於九十年一月十日公布，於同年月十
    二日生效施行，比較新舊法律規定，以新法對被告較為有利，依刑法第二條第一
    項前段規定，應適用裁判時法，爰依修正後之刑法第四十一條第一項前段之規定
    ，諭知如易科罰金之折算標準。又被告前未曾受有期徒刑以上刑之宣告，有臺灣
    高等法院被告全國前案紀錄表附卷可憑，其因一時失慮，致觸犯本案犯行，經此
    教訓，自當知所警惕而無再犯之虞，本院綜核各情，認前開對其所宣告之刑，以
    暫不執行為適當，爰併宣告緩刑二年，以啟自新。
據上論斷，應依刑事訴訟法第二百九十九條第一項前段，修正後妨害兵役治罪條例第
三條第七款，刑法第十一條前段、第二條第一項前段、修正後刑法第四十一條第一項
前段、第七十四條一款，罰金罰鍰提高標準條例第二條，判決如主文。
本案經檢察官王柏敦到庭執行職務。
中      華      民      國      九十一      年     十一     月    七    日
                                  臺灣高雄地方法院刑事第六庭
                                      審判長法官  李政庭
                                            法官  洪榮家
                                            法官  蘇雅慧
右正本證明與原本無異。
如不服本判決，應於判決送達後十日內，向本院提出上訴狀。
                                          書記官  林誠桂
中      華      民      國      九十一      年     十一     月    七    日
附錄本案論罪科刑法條
妨害兵役治罪條例第三條
役齡男子意圖避免徵兵處理，而有下列行為之一者，處五年以下有期徒刑：
一  徵兵及齡男子隱匿不報，或為不實之申報者。
二  對於兵籍調查無故不依規定辦理者。
三  徵兵檢查無故不到者。
四  毀傷身體或以其他方法變更體位者。
五  居住處所遷移，無故不申報，致未能接受徵兵處理者。
六  未經核准而出境，致未能接受徵兵處理者。
七  核准出境後，屆期未歸，經催告仍未返國，致未能接受徵兵處理者。
